【裁判字號】    91,訴,2808
【裁判日期】    920313
【裁判案由】    返還支票等
【裁判全文】
臺灣高雄地方法院民事判決  九十一年度訴字第二八○八號
    原      告  甲○○○○○○○○○○期補習班
    訴訟代理人  石繼志  律師
    被      告  威辰建設股份有限公司
    法定代理人  乙○
    訴訟代理人  王進佳  律師
                謝仲瑜  律師
右當事人間請求返還支票等事件，本院判決如左：
    主      文
原告之訴及假執行之聲請均駁回。
訴訟費用由原告負擔。
    事實及理由
一、原告主張：原告於民國八十九年八月十五日向被告承租坐落高雄縣岡山鎮○○路
    七十四號一、二樓及七十六號一、二樓之房屋（下稱系爭房屋），該房屋均由被
    告信託登記予訴外人郭震豐名下，約定租期一年，租金為每月新台幣（下同）十
    二萬元，押租金為五十萬元，原告為支付租金，乃預先開立面額均為十二萬元，
    發票日為每月十五日之支票共十二紙交付被告，約定由被告於每月租金到期日始
    提示付款，嗣因原告經營不佳，為降低成本，乃於八十九年十二月十二日以存證
    信函通知被告表明減半承租之意思，惟被告並不同意，故原告即依兩造租賃契約
    第八條、民法第四百五十三條及第四百五十條第三項之規定主張終止契約，兩造
    租賃契約於九十年二月十五日終止，原告自得請求被告將預付之支票六紙返還，
    然被告業將其中發票日為九十年二月十五日及九十年三月十五日之二紙支票背書
    轉讓予台灣中小企業銀行東高雄分行（下稱台灣中小企銀），因遭付款銀行拒絕
    付款，台灣中小企銀乃向原告求償並取得支付命令確定證明在案，致原告受有損
    害，爰依民法第一百七十九條及第四百五十四條之規定，請求被告返還其中尚未
    背書轉讓如附表所示之四紙支票，又被告已背書轉讓之二紙支票，因台灣中小企
    銀向原告行使求償權，致原告受有損害合計二十四萬元部分，爰依侵權行為或不
    當得利之法律關係擇一請求勝訴判決等語。於本院聲明：(一)被告應給付原告二十
    四萬元及自起訴狀繕本送達翌日起至清償日止，按週年利率百分之五計算之利息
    。(二)被告應將附表所示之四紙支票返還原告。(三)願供擔保請准宣告假執行。
二、被告則以：(一)兩造並未簽訂租約，系爭租賃契約之出租人應係受託管理信託財產
    之訴外人郭震豐，原告向非出租人之被告提起本件訴訟，為當事人不適格。(二)被
    告所有之系爭房屋乃信託登記於訴外人郭震豐名下，訴外人郭震豐將系爭支票交
    付被告係基於信託契約，並非基於系爭租賃契約，縱該租約終止，亦不能謂被告
    收受信託利益為無法律上原因。又定有期限之租賃契約，不得由當事人之一方片
    面任意終止，而租約第八條之內容係規範原告於租賃期間內遷移時，不得藉口要
    求返還租金及其他名目之權利金，非謂原告有片面終止契約之權利，況原告係強
    行交還鑰匙予被告，被告既非出租人，自無權終止契約，另原告與訴外人郭震豐
    於九十年十月二十五日簽訂協議書，載明系爭租約於九十年八月十四日期限屆滿
    ，是系爭支票既用以清償租賃期間內之租金債務，即非無法律上之原因。(三)被告
    於收受系爭支票後，即背書轉讓予台灣中小企銀以清償貸款，惟因未獲兌現，台
    灣中小企銀乃向原告求償，可見系爭支票已非被告持有，實無返還之可能等語置
    辯。於本院聲明：如主文所示。
三、原告主張：原告於八十九年八月十五日承租系爭房屋，該二棟房屋均信託登記予
    訴外人郭震豐名下，約定租期一年，租金為每月十二萬元，押租金為五十萬元，
    原告為支付租金，乃預先開立面額均為十二萬元，發票日為每月十五日之支票共
    十二紙交付被告，約定由被告於每月租金到期日始提示付款，被告業將其中發票
    日為九十年二月十五日及九十年三月十五日之二紙支票背書轉讓予台灣中小企銀
    ，因遭付款銀行拒絕付款，台灣中小企銀乃向原告求償並取得支付命令確定證明
    在案，另四紙支票則由本院假處分執行中之事實，業據提出房屋租賃契約書、本
    院九十年度促字第一六四九二、二二０九五號支付命令、九十年度全字第一七八
    八號假處分裁定、九十年四月三十日九十高貴民夏九十執全字第一０七一號執行
    命令、九十年五月二十三日九十高貴民夏九十執全字第一０七一號函各一份及支
    票十二紙為證，而被告亦不爭執，堪信為真實。惟被告另以前詞置辯，是本件應
    審究者為(一)原告對被告提起本件訴訟有無當事人適格？(二)系爭租賃契約之出租人
    為何？(三)原告是否得主張片面終止系爭租約？經查：
  （一）按當事人適格，乃指當事人就具體特定訴訟標的有無實施訴訟之權能而言，
        此項權能之有無，應依當事人與特定訴訟標的之關係定之。倘原告主張其為
        訴訟標的法律關係之權利主體，或主張他造為訴訟標的法律關係之義務主體
        ，其當事人即為適格，至其是否確為權利人或他造是否確為義務人，乃為訴
        訟標的法律關係在實體上有無理由問題，非為當事人適格之欠缺。（最高法
        院八十六年度台上字第一六號裁判參照）。準此，在給付之訴，原告須主張
        其係在私法上有請求權，或就該請求權有處分權或管理權之人，並以其主張
        有義務之相對人為被告，本件原告主張其為不當得利或侵權行為損害賠償之
        請求權人，而被告為義務人，則原告對被告提起本件訴訟即有當事人適格，
        至被告是否確為系爭租賃契約之出租人，乃訴訟標的法律關係在實體上有無
        理由之問題，非為當事人適格之欠缺，合先敘明。
  （二）次按稱信託者，謂委託人將財產權移轉或為其他處分，使受託人依信託本旨
        ，為受益人之利益或為特定之目的，管理或處分信託財產之關係，信託法第
        一條定有明文；又信託契約之受託人在法律上為信託財產之所有人，其就信
        託財產所為之一切處分行為完全有效，倘其違反信託本旨處分信託財產，僅
        對委託人或受益人負契約責任而發生債務不履行之損害賠償問題，自無不當
        得利可言；在信託行為，僅受託人與相對人間發生直接之法律關係，委託人
        不得本於信託行為逕對相對人行使權利，反之亦然（最高法院八十九年度台
        上字第一五二五號、七十八年度台上字第一三八二號裁判可資參照）。本件
        被告將系爭房屋信託登記予訴外人郭震豐名下，被告為信託人，訴外人郭震
        豐為受託人，信託目的為管理處分信託財產，即出租信託標的物收取租金，
        信託期間自八十八年七月十九日至九十一年七月十八日等情，有高雄縣岡山
        地政事務所九十一年十月二十五日岡所一字第０九一００一三一七二號函附
        卷可稽，應堪認定，揆諸前開說明，就外部關係而言，訴外人郭震豐為系爭
        房屋之法律上所有權人，就內部關係而言，訴外人郭震豐仍應受被告所授與
        權利範圍之限制，其授權範圍則為出租系爭房屋收取租金以清償被告對於台
        灣中小企銀之債務，又系爭租賃契約載明出租人係郭震豐，原告係承租人，
        且租賃期限自八十九年八月十五日至九十年八月十四日，係於系爭房屋之信
        託期限內，顯見出租人應為訴外人郭震豐，而非被告，雖原告所交付之十二
        紙支票均記載被告為受款人，惟因訴外人郭震豐係為被告之利益信託管理系
        爭房屋，則縱其為圖方便而與原告約定受款人為被告，以縮短給付過程，亦
        無不可，要難因此即謂被告為實際上之出租人。準此而論，原告將系爭支票
        記名受款人為被告並交付，係同時完成二個給付關係，一為原告對訴外人郭
        震豐履行基於租賃關係所生之債務；另一則為訴外人郭震豐經由原告而履行
        其對於被告基於信託關係所生之債務，兩造間並無直接原因關係，被告受有
        給付利益係基於其與訴外人郭震豐間之信託關係，從而，縱系爭租賃契約不
        存在，原告亦不得直接向被告主張不當得利請求權。
  （三）又按租賃定有期限者，其租賃關係，於期限屆滿時消滅，民法第四百五十條
        第一項定有明文。原告主張伊得片面終止系爭租約云云，惟查，系爭租約第
        八條固規定：「契約期間內乙方（即原告）若擬遷離他處時，乙方不得向甲
        方（即出租人郭震豐）請求租金償還、遷移費及其他任何名目之權利金，而
        應無條件將該房屋照原狀返還甲方，乙方不得異議。」，另於同條加註：「
        甲方須無條件返還本約第五條所載之五十萬元押租金。」等文字，然本條就
        文義上觀之，並未明示原告於無正當理由之情形下，仍得片面終止租約，解
        釋上應認為倘原告於租賃期間內，自行遷離他處時，雖未繼續使用系爭房屋
        ，仍不得請求返還預付之租金，蓋契約尚未終止之故，並應無條件將系爭房
        屋原狀返還，故同條後段始加註「出租人應無條件返還押租金」之規定，申
        言之，押租金之目的係在擔保承租人租金之給付及租賃債務之履行，當承租
        人於租賃關係消滅，無條件返還系爭房屋時，出租人始負無條件返還押租金
        之義務，從而，本條乃在於規範原告於租賃期間內遷離時，不得請求返還租
        金及其他名目之權利金而已，非謂原告有片面終止租約之權利，則揆之前開
        規定，系爭租約應於期限屆滿時始消滅，原告主張系爭租約已於九十年二月
        十五日終止云云，自無足採。
  （四）另兩造就渠等於九十年十月二十五日所簽訂協議書（下稱系爭協議書）之形
        式上真正均無爭執，該私文書之真正應堪認定，原告雖主張伊係為了取回押
        租金才簽名的，證人吳秀娟未經訴外人郭震豐授權簽訂協議書云云，惟證人
        即被告公司會計吳秀娟到庭證稱：房屋租賃契約書及協議書上「郭震豐」的
        簽名、蓋章均是伊所為，郭震豐有授權伊簽訂契約，郭震豐與被告公司是親
        戚關係等語（見本院九十二年一月二十九日準備程序筆錄），可見系爭租約
        及協議書均由證人吳秀娟代訴外人郭震豐簽名及蓋章，原告既承認系爭租約
        之真正，自應知悉證人吳秀娟係受訴外人郭震豐之授權簽名及蓋章，又簽約
        當時原告亦在場，倘其認為證人吳秀娟未經授權，為何當時並未立即表明？
        況原告亦已依協議書之約定受領剩餘之押租金四十五萬六千三百八十九元，
        是其事後否認系爭協議書之效力，無足採取，另訴外人郭震豐與被告既有親
        戚關係，且被告復為信託關係之信託人及受益人，簽約地點縱在被告公司，
        亦與常情無違，殊難即謂被告即為契約之相對人。再依系爭協議書第一條所
        載：「系爭房屋已於九十年八月十四日合約期滿屆至，甲乙雙方確認不再續
        約。」等語，足見系爭租約於九十年八月十四日期限屆滿，至第四條雖記載
        ：「乙方於九十年二月十四日自行遷離，產生租金糾紛。關於租金爭議，再
        另行協商。」等語，乃指系爭協議書僅解決押租金之問題，不包括預付租金
        之歸屬問題，非得因此即謂系爭租約已生終止之效力，從而，益徵原告不得
        主張片面終止租約，系爭租約於九十年八月十四日租期屆滿時始消滅。
  （五）末按不當得利，須以無法律上之原因而受利益，致他人受損害為其成立要件
        ；又侵權行為所發生之損害賠償請求權，以有故意或過失不法侵害他人權利
        為其成立要件，若其行為並無故意或過失，即無賠償之可言，關於侵權行為
        賠償損害之請求權，以實際上受有損害為成立要件（最高法院四十七年台上
        字第三０三號、五十四年台上字第一五二三號、四十八年台上字第六八０號
        判例可資參照）。本件被告受有給付利益係基於其與訴外人郭震豐之信託關
        係，非無法律上原因，縱認系爭房屋係借名登記予訴外人郭震豐名下，被告
        為實際上出租人，惟原告無權主張片面終止租約，系爭租約於期限屆滿時始
        消滅，已如前述，則原告於租約屆滿前，仍負給付租金之義務，被告受有利
        益亦非無法律上原因，是原告依不當得利及民法第四百五十四條規定請求被
        告返還二十四萬元及如附表所示之四紙支票部分，洵屬無據，又原告另主張
        台灣中小企銀對伊取得支付命令確定證明，伊因此受有損害云云，然支付命
        令確定證明僅係債權人取得對原告之執行名義而已，原告如尚未清償，仍難
        謂實際上受有何損害，且被告將有法律上正當權源之支票背書轉讓予台灣中
        小企銀，其行為復無故意或過失不法侵害可言，從而，原告依侵權行為之規
        定請求被告給付二十四萬元部分，亦屬無據，應予駁回。
四、綜上所述，本件原告不得主張片面終止租約，系爭租約於租期屆滿時始消滅，被
    告受有利益乃具有法律上原因，原告依不當得利及民法第四百五十四條之規定請
    求被告返還二十四萬元及如附表所示之四紙支票部分，並無理由，又支付命令確
    定證明僅係債權人取得對原告之執行名義而已，原告如尚未清償，仍難謂實際上
    受有何損害，且被告將依法取得之支票背書轉讓予台灣中小企銀，其行為尚無故
    意或過失不法侵害可言，從而，原告依侵權行為之規定請求被告給付二十四萬元
    部分，亦無理由，應予駁回。另原告既受敗訴判決，其假執行之聲請，亦失所依
    附，應併予駁回，附此敘明。
五、據上論結，本件原告之訴為無理由，依民事訴訟法第七十八條，判決如主文。
中      華      民      國    九十二    年      三      月     十三     日
                              臺灣高雄地方法院民事第五庭
~B審判長法官  林玉心
~B      法官  黃宏欽
~B      法官  鍾素鳳
右為正本係照原本作成。
如不服本判決，應於送達後廿日內，向本院提出上訴狀並表明上訴理由，如於本判決
宣示後送達前提起上訴者，應於判決送達後十日內補提上訴理由書（須附繕本）。
中      華      民      國    九十二    年      三      月     十三     日
~B法院書記官  黃麗緞
附表：
~F0
~T32
┌──────────────────────────────────────────────────────────┐
│附表：                                                                                                              │
├─┬────────┬───────┬─────────┬────────┬───────────┬────────┤
│編│發    票    人  │付    款    人│  帳          號  │票  面  金  額  │發        票        日│支  票  號  碼  │
│號│                │              │                  │  （新台幣）    │                      │                │
├─┼────────┼───────┼─────────┼────────┼───────────┼────────┤
│１│私立創世語文短期│大安商業銀行岡│00000000－│十二萬元        │九十年四月十五日      │ＡＵ０二一八三一│
│  │補習班          │山分行        │八                │                │                      │０              │
├─┼────────┼───────┼─────────┼────────┼───────────┼────────┤
│２│同右            │同右          │同右              │同右            │九十年五月十五日      │ＡＵ０二一八三一│
│  │                │              │                  │                │                      │一              │
├─┼────────┼───────┼─────────┼────────┼───────────┼────────┤
│３│同右            │同右          │同右              │同右            │九十年六月十五日      │ＡＵ０二一八三一│
│  │                │              │                  │                │                      │二              │
├─┼────────┼───────┼─────────┼────────┼───────────┼────────┤
│４│同右            │同右          │同右              │同右            │九十年七月十五日      │ＡＵ０二一八三一│
│  │                │              │                  │                │                      │三              │
└─┴────────┴───────┴─────────┴────────┴───────────┴────────┘


司法院資訊處製作；財團法人民間司法改革基金會備份。
